【裁判字號】    98,重訴,71
【裁判日期】    990601
【裁判案由】    侵權行為損害賠償
【裁判全文】
臺灣士林地方法院民事判決              98年度重訴字第71號
原      告  丙○○
            乙○○
共      同
訴訟代理人  王乙凡律師
            盧天成律師
共      同
複代理人    林輝豪律師
被      告  壬○○    現於臺北士林看守所羈押中
兼訴訟代理  甲○○
人
被      告  辛○○    現於臺北士林看守所羈押中
            庚○○
            癸○○
上  三  人
訴訟代理人  葉宏基律師
被      告  戊○○    現於臺北士林看守所羈押中
            丁○○
兼上二人
訴訟代理人  己○○○
上列當事人間刑事附帶民事訴訟請求損害賠償事件，經本院刑事
庭裁定（97年度附民字第176 號）移由本院審理，本院於民國99
年5月18日言詞辯論終結，判決如下：
    主  文
被告應連帶給付原告丙○○新台幣壹佰伍拾壹萬柒仟壹佰陸拾玖
元，及自民國九十七年七月二十六日起至清償日止，按週年利率
百分之五計算之利息。
被告應連帶給付原告乙○○新台幣壹佰伍拾肆萬壹仟伍佰拾捌
元，及自民國九十七年七月二十六日起至清償日止，按週年利率
百分之五計算之利息。
原告其餘之訴駁回。
本判決第一項於原告丙○○以新台幣伍拾萬元供擔保後，得假執
行。
本判決第二項於原告乙○○以新台幣伍拾壹萬元供擔保後，得假
執行。
原告其餘假執行之聲請駁回。
    事實及理由
一、原告起訴主張：被告壬○○、辛○○及戊○○於97年2 月26
    日下午12時許，因債務糾紛，由辛○○駕駛車號0372-DH 之
    休旅車，邀被害人杜承恩上車談判。嗣被告壬○○、辛○○
    及戊○○基於妨害自由之犯意聯絡，由被告壬○○、戊○○
    合力以黑色束帶將杜承恩之雙手反綁於背後，共同壓制杜承
    恩以剝奪其行動自由，壬○○並以球棒毆打杜承恩，致杜承
    恩受有頭部鈍挫傷等重大傷害，被告等人更於前揭車輛內將
    杜承恩勒絞而死，合力掩埋遺棄杜承恩之屍體於台北市○○
    區○○路附近之產業道路。原告為杜承恩之法定代理人，自
    得對被告壬○○、辛○○、戊○○依民法第184 、185 條之
    規定；並得對渠等法定代理人甲○○、庚○○、董苪翎、丁○○、己○○○，依民法第187 條規定，請求連帶賠償。為
    此，原告丙○○請求被告連帶賠償：殯葬費新台幣（下同）
    131,382 元、撫養費用385,787 元及精神慰撫金300 萬元，
    合計3,517,169 元；原告乙○○請求被告連帶賠償：撫養費
    用541,538 元、精神慰撫金300 萬元，合計3,541,538 元。
    並聲明：(一)被告應連帶給付原告丙○○3,517,169 元；被告
    應連帶給付原告乙○○3,541,538 元，及均自起訴狀繕本送
    達對造之翌日起至清償日止，按年息5%計算之利息。(二)願供
    擔保准為假執行。
二、被告部分：
（一）被告壬○○、甲○○則以：對原告感到很抱歉，也願意盡
      全力賠償原告，但原告請求一次付清250 萬元的金額實在
      太高，不是能力所能負擔。願意以由原告買金額約300 萬
      元的房子，由其以分期付房貸的方式，賠償原告所請求的
      金額。或原告請求250 萬元，第一次先支付原告50萬元，
      剩下的200 萬元願意每個月支付1 萬元等語置辯。並聲明
      ：駁回原告之訴。
（二）被告辛○○、庚○○、癸○○則以：衡諸本院97年度重訴
      字第8 號判決及台灣高等法院98年度上重訴字第6 號刑事
      判決，均未認定被告辛○○之購買繩索是否構成造意或幫
      助行為，且被告辛○○係購買繩索交付被告壬○○，則被
      告辛○○購買繩索是否與壬○○以童軍繩纏繞杜承恩身上
      致死，有無相當因果關係，自令人起疑。故被告辛○○購
      買繩索與壬○○纏繞杜承恩致死之事實，並無相當因果關
      係等語置辯。並聲明：駁回原告之訴。
（三）被告戊○○、丁○○、己○○○則以：因為被告戊○○不
      懂事而做錯事，渠等承認有錯，願意賠償原告，也很誠意
      願與原告和解。亦曾到原告的家告訴原告，願意以50萬元
      與原告和解，並先拿20萬元給原告。只是原告要求100 萬
      元才願意和解，金額太高了，實非渠等能力所能負擔等語
      置辯。並聲明：駁回原告之訴。
三、本件經兩造協議後簡化爭點如下：
  甲、兩造所不爭執之事項：
    (一)被告壬○○、辛○○及戊○○於97年2 月26日下午12時許
      ，因債務糾紛，由辛○○駕駛車號0372-DH 之休旅車，邀
      被害人杜承恩上車談判，嗣被告壬○○、辛○○及戊○○
      基於妨害自由之犯意聯絡，由被告壬○○、戊○○合力以
      黑色束帶將杜承恩之雙手反綁於背後，共同壓制杜承恩以
      剝奪其行動自由之事實
    (二)壬○○於97年2 月26日下午12時許於前揭車輛內，以球棒
      毆打被害人杜承恩，致杜承恩受有頭部鈍挫傷、雙眼結膜
      出血、右大腿遠端內側血腫12x3公分、大腿前側血腫
      20x10 公分之傷害之事實。
    (三)被害人杜承恩於97年2 月26日下午1 時許，於前揭車輛內
      遭勒絞而死亡，且杜承恩死後體內驗出有酒精及K 他命毒
      品反應之事實。
    (四)被告壬○○與辛○○於97年2 月26日晚上11時許，合力掩
      埋遺棄被害人杜承恩之屍體於台北市○○區○○路附近之
      產業道路之事實。
    (五)被害人杜承恩因受被告壬○○、戊○○毆擊，受有頭部前
      額偏右側10乘15公分及8 乘8 公分於前額中線及左側額頂
      皮下瘀青紅腫出血、前頂枕區中區8 乘8 公分皮下出血及
      帽狀腱膜區出血、眼瞼皮下出血、雙眼球出血及水腫、雙
      眼結膜出血、雙肩胸區及前胸區瘀血、胸骨柄上緣7 乘3
      公分皮下出血、胸骨體下緣局部出血約5 乘1公 分、前胸
      骨柄下緣第5 、6 肋骨皮下出血3 乘2 公分、左手肘3 乘
      2 公分皮下瘀青挫傷、右大腿前側20乘10 公 分擦挫傷等
      傷害，並因絞縊、扼頸部致窒息，最後因呼吸性休克而死
      亡之事實，有檢察官相驗屍體證明書、驗斷書、照片及法
      務部法醫研究所解剖報告書、鑑定報告書在卷可稽（見相
      驗卷第16頁、第17至22頁、第24至62頁、第66至69頁、第
      71至75頁）。
    (六)證人董立心於本院刑事庭證稱：「後來有1 筆十幾萬的錢
      ，壬○○欠杜承恩十幾萬，也是職棒簽賭的事情，是杜承
      恩向壬○○簽賭，然後贏了十幾萬元的錢，然後壬○○還
      沒有給杜承恩。」、「他（指杜承恩）請我打電話給壬○○，要我跟壬○○對話，就是為了催討那筆十幾萬的債務
      ，就是他贏得的那筆錢。他叫我用擴音的方式，請我和壬○○談，談話的內容是壬○○他說也沒有辦法，之後他說
      他是兄弟，杜承恩只是業績幹部，要幹掉他，隨時都可以
      。」等語（見本院刑事卷(二)第67、69 頁 ）；又證人蕭叡
      鴻於本院刑事庭證稱：「（00000000 00 是否你的手機號
      碼？）是的。」、「（你是否認識杜承恩、壬○○、辛○○、戊○○？）我只認識杜承恩，但是我聽過壬○○的名
      字，我知道他綽號是小豪。」、「（是否知道杜承恩與壬○○之間的金錢糾紛？）大概知道，他們有在賭職棒，是
      壬○○是組頭，杜承恩有無當組頭我就不清楚，杜承恩是
      壬○○的下線。」、「（就簽賭的事情他們有無積欠對方
      金錢？）壬○○欠13萬元，但是，杜承恩就我所知他沒有
      欠壬○○錢。」、「（2 月17日之後一直到2 月26日之間
      ，杜承恩有無提到這件事情後續發展？）他一直跟壬○○
      要錢，因為壬○○另外有欠杜承恩錢拾參萬，但是這條他
      幫壬○○擔的有無付給他老大，我就不清楚。」、「（2
      月25日晚上10點51分杜承恩有打電話給你，這通電話講了
      1 、2 分鐘，通話內容？）他一直跟我說，他要不到錢，
      他很煩，我不清楚杜承恩平日有無工作。」、「（2 月25
      日晚上你們通話時，杜承恩有無提到要用什麼方式跟壬○○要錢？）他說要打電話找壬○○要這筆13萬元。」等情
      （見本院刑事庭卷(三)第9 至13頁）；而證人即被害人杜承
      恩之父丙○○於本院刑事庭指稱：「有一次在杜承恩電話
      手機錄音中，是我兒子有錄音，時間在97年1 月底2月 初
      ，我聽到我兒子與壬○○的對話，裡面我兒子說『小豪（
      指被告壬○○），我之前有義氣幫你承擔這些債務，現在
      你欠我十幾萬，我這些錢97年2 月22日之前，因為向同學
      借的錢，他們要註冊了，一直逼著我要，請你快點還我錢
      』壬○○就說『你逼什麼？逼我現在沒錢！我是混堂口的
      ，你只是大學生，要做掉你還不容易』我兒子就很生氣說
      『誰怕誰？你年紀比我小，如果你再不還錢，我就把你上
      次的事情，告訴你大哥偉志，我知道你大哥的電話』壬○○就苦苦哀求我兒子。」等語在卷（見本院刑事庭卷(一)第
      127 至128 頁）；且被害人杜承恩之筆記本內頁上亦有記
      載「0000000000小豪」、「豪，131000」等內容（見本院
      刑事庭卷(一)第213 至215 頁）。
    (七)被告壬○○、辛○○、戊○○於偵查中分別詰稱：「那是
      小球棒，我就抓著他（指杜承恩）的手打，一開始打他的
      手，後來他一直衝撞，我就打他的頭。…被害人本來要開
      門出去，雞肉（指被告戊○○）幫我抓住杜承恩的1 隻手
      」（見偵字第3386號卷第50至54頁）；「（杜承恩是怎麼
      死的？）被勒死的。」、「（是誰勒死的？）壬○○。」
      、「（用什麼東西？）繩子，是白色的繩子。」、「（白
      色的繩子哪來的？）壬○○叫我去買的。」、「（你為何
      說杜承恩是被壬○○用繩子勒死的？）最後他死的時候，
      我有看到，勒的時候，我在開車。」（見偵字第3518號卷
      第190 至197 頁）；「（被害人有無試圖要脫逃？）有，
      當時他是趴著，綁手之後就換位了，等於是綁了他之後我
      們讓他雙手朝後，他的臉壓著椅墊，他一直想要掙扎起來
      ，但起不來」（見偵字第3386號卷第183 至197 頁）等語
      ；且被告壬○○於偵訊時亦供稱：除了用球棒打杜承恩外
      ，還有用繩子勒他的脖子，繩子是載了他之後，在中和買
      的，買繩子之前我就有打杜承恩，用繩子勒住杜承恩時是
      雞肉（指被告戊○○）和我一起拉的，雞肉他也是拉繩子
      （見偵字第3386號卷第76至78頁）等語。
    (八)原告丙○○學歷為輔仁大學畢業，原任職於英國保誠人壽
      擔任業務，現已退休，目前無業無收入，財產狀況僅有存
      款十餘萬元，無不動產；原告乙○○學歷為育達商職畢業
      ，原任職於英國保誠人壽擔任業務，現已退休，目前無業
      無收入，財產狀況僅有存款十餘萬元，無不動產。
    (九)被告壬○○學歷為高中肄業，無業無收入，無財產；被告
      甲○○目前任職於紡織產業綜合研究所，每月薪資為4 萬
      元，無不動產。
    (十)被告辛○○學歷為高中肄業，無業無收入，無財產；被告
      癸○○學歷為國中畢業，目前以販售便當為業，名下財產
      有位於台北縣中和市○○路369 巷30弄52號之土地與建物
      不動產一筆，價值約800 多萬元，並貸款600 多萬元；被
      告庚○○學歷為國中畢業，目前無業無收入，無不動產。
    (十一)被告戊○○學歷為高中肄業，無業無收入，無財產；被告
      己○○○學歷為大理國中，目前無業，右腳行動不便領有
      身心殘障手冊；被告丁○○學歷為中和國小畢業，以一台
      小手推車賣木瓜及芭蕉維生，一天收入約為300 元到500
      元。
    (十二)被告同意連帶賠償原告丙○○請求之撫養費用385,787 元
      、殯葬費用131,382 元，及原告乙○○請求之撫養費用
      541,538 元。
    (十三)本案若原告勝訴，則法定遲延利息自97年7 月26日起算。
    (十四)被告辛○○曾對杜承恩為妨害自由及遺棄屍體。
    (十五)被告該當本件侵權行為損害賠償，並負連帶賠償責任。
  乙、兩造所爭執之事項：
      原告請求精神慰憮金各300 萬元是否過高？
四、本院得心證之理由如下：
    按因故意或過失，不法侵害他人之權利者，負損害賠償責任
    。不法侵害他人致死者，對於支出醫療及增加生活上需要之
    費用或殯葬費之人，亦應負損害賠償責任。被害人對於第三
    人負有法定扶養義務者，加害人對於該第三人亦應負損害賠
    償責任。不法侵害他人致死者，被害人之父母、子女及配偶
    ，雖非財產上之損害，亦得請求賠償相當之金額。民法第18
    4 條第1 項前段、第192 條第1 項、第2 項及第194 條分別
    定有明文。被告就渠等該當本件侵權行為之損害賠償責任負
    連帶賠償一事，為兩造所不爭執，業如上述不爭執事項(十五)，
    則原告請求被告連帶賠償各項金額，是否應予准許，分述如
    次：
（一）原告丙○○請求喪葬費用131,382 元部分：
      就原告丙○○所請求喪葬費用131,382 元部分，為被告所
      不爭執，詳如上述不爭執事項(十二)所載 ，自應准許。
（二）原告丙○○請求撫養費用385,787 元、原告乙○○請求撫
      養費用541,538 元部分：
      就原告丙○○所請求撫養費用385,787 元、原告乙○○所
      請求撫養費用541,538 元部分，為被告所不爭執，詳如上
      述不爭執事項(十二)所載，自應准許。
（三）精神慰撫金各300 萬元部分：
      按慰藉金之賠償須以人格權遭遇侵害，使精神上受有痛苦
      為必要，其核給之標準固與財產上損害之計算不同，然非
      不可斟酌雙方身分資力與加害程度，及其他各種情形核定
      相當之數額。最高法院51年臺上字第223 號判例意旨參照
      。本件被害人為原告兒子，因遭被告壬○○、辛○○、戊○○3 人之不法侵害行為而死亡，致原告精神必受有重大
      痛苦；另被告甲○○、庚○○、癸○○、丁○○、己○○○分為被告壬○○、辛○○、戊○○之法定代理人，則依
      上揭法條與判例意旨說明，被告對原告因此所受之非財產
      上損害，自應負連帶賠償之責。而斟酌上揭兩造不爭執事
      項(八)、(九)、(十)、(十一)之學、經歷及經濟狀況，本件事發經過
      、案發地點、兩造之社會地位、年齡，以及被告上開行為
      對原告造成之精神上所受痛苦之程度等一切情狀，原告得
      請求被告連帶賠償之非財產上損害，認應各以100 萬元為
      適當，逾此數額之賠償請求，即無理由，應予駁回。
（四）綜上，原告丙○○得請求被告連帶賠償喪葬費用131,382
      元、撫養費用385,787 元、精神慰撫金100 萬元，共計
      1,517,169 元；另原告乙○○得請求被告連帶賠償撫養費
      用541,538 元、精神慰撫金100 萬元，共計1,541,538 元
      。
五、綜上所述，原告因被告該當本件侵權行為損害賠償，並負連
    帶賠償責任，請求被告連帶給付如主文第1 、2 項所示之款
    項及法定遲延利息，為有理由，應予准許，逾此範圍之請求
    為無理由，應予駁回。
六、原告陳明願供擔保，聲請宣告假執行。經核原告勝訴部分並
    無不合，爰酌定相當擔保金額准許之。至原告敗訴部分，其
    假執行之聲請即失所附麗，應予駁回。
七、本件判決基礎已臻明確，兩造其餘攻防方法及訴訟資料經本
    院審酌後，核與判決不生影響，無逐一論駁之必要，併此敘
    明。又本件損害賠償事件乃刑事附帶民事訴訟，由刑事庭移
    送前來，迄本院言詞辯論終結為止，當事人並無任何裁判費
    或其他訴訟費用之支出，自無諭知訴訟費用負擔之必要，附
    此敘明。
八、據上論結，原告之訴為一部有理由，一部無理由，爰判決如
    主文。
中    華    民    國    99    年    6     月    1     日
                  民事第一庭  法  官  陳梅欽
以上正本證明與原本無異。
如對本判決上訴，應於判決送達後20日內向本院提出上訴狀。
中    華    民    國    99    年    6     月    1     日
                              書記官  謝金宏

司法院資訊處製作；財團法人民間司法改革基金會備份。
